臺灣雲林地方法院民事判決　　　　　　　　94年度訴字第41號
原　　　告　台南區中小企業銀行股份有限公司
法定代理人　戊○○
訴訟代理人　甲○○
被　　　告　丙○○
　　　　　　丁○○
共　　　同
訴訟代理人　乙　○
上列當事人間請求塗銷所有權移轉登記等事件，本院於民國94年
4 月29日言詞辯論終結，判決如下：
    主      文
原告之訴駁回。
訴訟費用由原告負擔。
    事實及理由
壹、原告起訴主張：
  一訴外人黃清山於民國87年5 月15日邀同被告丙○○擔任連帶
    保證人向其借用新台幣（下同）5,600,000 元，約定分期攤
    還，預計至102 年5 月15日全部清償完畢，詎黃清山僅繳納
    本息至90年5 月15日止，其後即未再按約履行，計尚欠其本
    金5,042,025 元，及利息、違約金未償，經向鈞院對上開二
    人聲請核發支付命令（90年度促字第17531 號）確定在案。
    嗣丙○○竟於92年2 月19日將其所有如附表所示不動產無償
    贈與其子即共同被告丁○○，嚴重損害其債權，其於93年8
    月16日發現上情；為此爰依民法第244 條第1 項規定訴請撤
    銷被告等間之詐害行為，並塗銷所為之移轉登記。聲明：(一)
    被告等二人就坐落如附表所示之不動產之贈與行為（包括移
    轉所有權之物權行為）應予撤銷。(二)被告丁○○於92年2 月
    19 日 就如附表所示之不動產所有權移轉登記應予塗銷。
  二嗣於本案言詞辯論期日復變更主張：被告丙○○於92年2 月
    19日將其所有如附表所示不動產信託登記與其子即共同被告
    丁○○，因上開信託登記行為導致丙○○財產減少，損害其
    前揭債權；為此爰依信託法第6 條第1 項規定提起本訴。並
    更正聲明：(一)被告等二人就如附表所示之不動產於92年1 月
    18日之信託行為應予撤銷。(二)被告丁○○於雲林縣虎尾地政
    事務所92年2 月19日就如附表所示之不動產所有權移轉登記
    應予塗銷。
貳、被告則以：原告應先向借款人求償，若有不足，兩造再協商
    處理。聲明：駁回原告之訴。
、程序方面：
    按訴狀送達後，原告不得將原訴變更；但被告同意者，不在
    此限。又被告於訴之變更無異議，而為本案之言詞辯論者，
　　視為同意變更，此觀民事訴訟法第255 條第1 項第1 款、第
    2 項規定自明。查，原告於起訴時，原係主張被告丙○○將
    附表所示不動產贈與同案被告丁○○，有害其債權，為此爰
    依民法第244 條第1 項規定訴請撤銷被告等間之贈與行為（
    含所有權移轉物權行為），嗣於訴訟中變更主張丙○○將其
    所有如附表所示不動產信託登記與其子即共同被告丁○○，
    有害其債權，爰依信託法第6 條第1 項規定提起本訴，原告
    先後主張撤銷之基礎事實不同，自屬訴之變更，惟被告等對
    於原告上開之變更，並無異議而為本案之言詞辯論，已視為
    同意，是依前揭規定，原告所為訴之變更，應予以准許，合
    先敘明。
肆、兩造不爭執之事實：
  一被告丙○○於87年5 月15日擔任訴外人黃清山向原告借款之
    連帶保證人，迄至至90年5 月15日止，黃清山尚欠原告本金
    5,042,025 元，及其利息、違約金未償，原告已向本院對前
    開借保人聲請核發支付命令（90年度促字第17531 號）並已
    確定在案。
  二如附表所示不動產原登記為被告丙○○所有，嗣於92年2 月
    19日以信託為由，將之變更登記為同案被告丁○○所有。
伍、得心證之理由：
  一 按信託行為有害於委託人之債權人權利者，債權人得聲請
     法院撤銷之，信託法第6 條第1 項固有明定。又上開條文
     係參考民法第244 條第1 項規定所立，旨在防止委託人藉
     成立信託脫產，害及其債權人之權益。惟該條所稱之信託
     行為，應係真正成立之行為，不過因其行為有害於債權人
     之權利，許債權人於具備同條所定要件時聲請法院撤銷，
     若債務人與他人通謀而為虛偽意思表示者，依民法第87條
     第1 項之規定，其意思表示當然無效。此種行為有害於債
     權人之權利者，債權人祇須主張其無效，以保全自己之權
     利，無聲請撤銷之必要。（最高法院26年上字第609 號判
     例意旨可資參照）。
   二查，本件被告丙○○並未簽立信託契約，將如附表所示不
     動產信託登記與共同被告丁○○等情，業據其自認在卷。
     另共同被告丁○○則自承，本案信託契約文件，係其母親
     乙○委由代書所作，其僅在其上簽名而已，至立約之目的
     ，係因其父親即被告丙○○年紀大了，為預先分配財產之
     用（詳94年4 月29日言詞辯論筆錄）。觀之，被告二人陳
     詞內容，截然不同，渠等就如附表所示之不動產曾否簽立
     信託契約，已然可疑。
   三其次，被告丙○○既自認其未簽立本案信託契約，則本案
     信託行為自難謂為真正。
   四再者，信託法第1 條亦明定：「稱信託者，謂委託人將財
     產權移轉或為其他處分，使受託人依信託本旨，為受益人
     之利益或為特定之目的，管理或處分信託財產之關係」。
     是所謂信託，係信託人為自己或第三人之利益，以一定財
     產為信託財產，移轉與受託人管理或處分，以達成一定之
     經濟上或社會上目的之行為。倘信託人僅將其財產在名義
     上移轉於受託人，而有關信託財產之管理、使用、處分悉
     仍由信託人自行為之，是為消極信託，除有確實之正當原
     因外，通常多屬通謀之虛偽意思表示，極易助長脫法行為
     之形成，自難認其合法性（最高法院87年度台上字第2697
     號裁判可參）。本件被告丁○○既自承，為預分家產，才
     簽立該份信託契約書面，足見其不了解所謂信託行為之真
     正意涵，自亦不可能有與同案被告丙○○成立信託之意思
     ，是該份信託契約應非被告二人所立，渠等二人並未成立
     信託關係，至為灼然。此外，原告亦自認被告間之信託契
     約為並非真正。從而，依上說明，原告亦只須主張被告間
     之信託行為無效，以保全自己之權利，竟依信託法第6 條
     第1項 規定，對之提起撤銷之訴，自無從准許。
陸、結論：原告之訴為無理由，依民事訴訟法第78條，判決如主
    文。
中　　華　　民　　國　　94　　年　　5 　　月　　13　　日
                  民事第一庭    法  官  蔣得忠
以上正本係照原本作成。
如對本判決上訴，須於判決送達後20日內向本院提出上訴狀。
中　　華　　民　　國　　94　　年　　5 　　月　　13　　日
                                書記官　周玄鎮
┌────────────────────────────────────────┐
│附表：土地　　　　　　　　　　　　　　　　　　　　　　　　　　　94年度訴字第41號│
├─┬─────────────────────┬─┬──────┬───────┤
│編│　　土　　　　地　　　　坐　　　　落　　　│地│面　　　　積│權　　　　　利│
│　├───┬────┬───┬────────┤　├──────┤　　　　　　　│
│號│縣　市│鄉鎮市區○　段　│　地　　　　號　│目│　平方公尺　│範　　　　　圍│
├─┼───┼────┼───┼────────┼─┼──────┼───────┤
│1 │雲林縣│虎尾鎮  │埒內  │1510            │田│2016        │全部          │
├─┼───┼────┼───┼────────┼─┼──────┼───────┤
│2 │雲林縣│虎尾鎮  │埒內  │1511            │田│2160        │全部          │
└─┴───┴────┴───┴────────┴─┴──────┴───────┘
